【裁判字號】    89,自更,12
【裁判日期】    891127
【裁判案由】    侵占等
【裁判全文】
臺灣高雄地方法院刑事判決                          八十九年度自更字第一二號
    自  訴  人  乙  ○
    被      告  丙○○
                丁○○
右列被告因詐欺案件，經自訴人提起自訴後，經本院為不受理之判決（八十八年自字
第六○七號），為臺灣高雄地方法院檢察署檢察官提起上訴（八十九年度上字第二○
二號），經臺灣高等法院高雄分院撤銷發回本院（八十九年度上易字第七八九號），
本院判決如左：
    主      文
丙○○、丁○○均無罪。
    理      由
一、自訴意旨略以：被告丙○○、丁○○基於重利之犯意，於民國八十七年四月二日
    借貸金錢予急迫之自訴人乙○十萬元，利息高達六分，自訴後又於八十八年五月
    三日以同樣的條件借得三萬元。八十八年四月二日，在高雄市○○路與瑞源路交
    接口處之加油站，因自訴人無力償還欠款，被告丁○○又偕同其兄弟二人（未據
    起訴），基於妨害自由之故意，強將自訴人所有車牌號碼為Ｖ二─二七○號之營
    業用車輛及營利事業登記證一併強行取走，致自訴人無法利用營業車謀生。再自
    訴人僅係向被告借貸金錢，並非典當，被告二人卻偽造自訴人之當票，並且基於
    意圖為自己不法所有之犯意，偽稱只是型式上簽一下等語，使自訴人陷於錯誤，
    於讓渡書上簽名。被告即持上開讓渡書，於八十八年九月間擅自變賣，且在過戶
    時，向高雄監理所謊稱Ｖ二─二七○號營業用車輛行車執照遺失，要求補辦，惟
    事實
    上該車行車執照自始至終皆為自訴人管領，被告二人仍將此不實之事項申請車輛
    之過戶，使公務員登載於職上所掌管之公文書，因認被告二人均涉有刑法第三百
    四十四條、第三百零四條、第三百三十五條、第二百十六條、第二百十條、第二
    百十四條等罪嫌。
二、自訴人認被告涉有上開罪嫌，無非以其指述，及主張行車執照尚在自訴人管領處
    ，並提出行車執照一張為其論據。惟按犯罪事實應依證據認定之，無證據不得推
    定其犯罪事實，刑事訴訟法第一百五十四條定有明文。又認定不利於被告之事實
    ，須依積極證據，苟積極證據不足為不利於被告事實之認定時，即應為被告有利
    之認定，更不必有何有利之證據，最高法院三十年上字第八一六號著有判例可資
    參照。訊據被告二人坦認有借貸自訴人之事實，惟均矢口否認犯有何重利、侵占
    、妨害自由、偽造文書、詐欺及使公務員登載不實之犯行，被告丙○○辯稱：伊
    實際未參與當舖之經營，並未從事自訴人所指述之行為等語；被告丁○○辯稱：
    自訴人是向伊所經營之當舖典當計程車，因自訴人要求車輛做為營生之用，故又
    將車借予自訴人，車輛是自訴人自己於第二次借款時押在店中，後來是因自訴人
    無力償還欠款始加以變賣代償，並未從事自訴人所指述之行為等語。經查：
（一）自訴人關於向被告所經營之安全當舖借款，是否係設質典當車輛後，始借得款
      項，雖據自訴人於自訴狀中及審理中堅詞只是純借款等語不移，惟於偵查中自
      訴人自承：丁○○叫店內的人交十萬元給伊，利息六分，並未扣押我的車，僅
      當形式的，後來我又借了三萬元等語明確（臺灣高雄地方法院檢察署八十八年
      度偵字第二四六四六號卷第二十一頁反面），是自訴人於借款當時確形式上確
      依典當程序借得款項，況當舖業者設立之意旨，係為貧民融通資金，兼具社會
      救濟功能而設，其利率應含有商業營利性質，故政府容許民營當舖業者借款之
      利率暫定為九分，又另依當舖管理規則第十八條規定：民營當舖除收取月息並
      得酌收棧收費及保險費百分之五，合計最高可收月息九分四厘五之利息，此有
      臺灣省政府五十七年七月二十四日及六十七年五月十五日以（六七）府建字第
      四二五○二號、高雄市商業同業公會高市當總字第○三五號函附卷足憑，是自
      訴人所言重利借貸之事實縱屬實，然從其利息高低及交易外觀原難逕以指稱被
      告係從事重利犯行。
（二）被告丁○○接受自訴人典當車輛之要求，事後將車變賣清償之經過，業據被告
      丁○○於審理中供述：八十七年六月二日，自訴人至伊當舖行借貸十萬元，並
      質押行車執照、牌照申請書、各人營利事業執照。於同年七月十三日又向伊借
      三萬元，其中六月四日時，自訴人即向伊稱與人發生車禍法院要看車子，伊就
      讓自訴人把車開走，後來就沒有把車子開回來，直至七月十三日又表示要借三
      萬元，才又將車開回來，過了幾天又稱須至機場排班，又將車子開走，因伊不
      耐自訴人一直在伊門口吵，所以一再應自訴人之要求將車讓自訴人開走。一直
      至八十八年五月十三日才把車開回來，期間證件均質押於伊處，但自訴人始終
      沒有還錢。五月十三日自訴人決定要將車賣給伊，於當天簽了買賣合約書，並
      因依規定營業車輛必須辦理車子牌照之繳銷，故又寫立由伊代為辦理營業車輛
      繳銷事項的委託切結書，並另由自訴人寫具讓渡書以便辦理繳銷。伊即於同日
      持上開文件及自訴人之國民身分證去辦理繳銷，並於監理所填寫汽車各項異動
      登記書，伊以為以後新領牌照無須自訴人之身分證正本，故當時辦完繳銷後即
      將身分證正本還給自訴人，並將車輛送驗，待驗完車輛後即能持身分證影本完
      新領牌照之程序，不料後來因監理所需自訴人之身分證正本始能領新牌照，伊
      又遍尋不著自訴人，直至自訴人於八十八年八月十八日報警，報案稱伊將自訴
      人的國民身分證扣起來，伊始至警局配合調查，自訴人後來又改稱身分證是放
      在車上，伊回去當舖內停放的車輛內找，果然於後車箱的一個白色櫃子內找到
      自訴人的身分證，隨即持至監理所辦理新領牌照，翌日即持至派出所交還予自
      訴人等語綦詳。自訴人於審理中亦陳稱：伊車後確放有一白色四方形的箱子等
      語相符。且參以卷附之讓渡書日期（偵查卷第二十九頁前）、委託切結書日期
      （本院本案卷八十九年十月二十六日訊問筆錄中提出）及買賣契約書（本院本
      案卷八十九年八月二十八日訊問中提出）日期均為八十八年五月十三日，與被
      告所陳關於自訴人於八十八年五月十三日欲將車出賣之供詞相符；再本件自訴
      人所有牌照號碼為Ｖ二─二七○號營業用車輛係於八十八年五月十三日辦理繳
      銷，此有蓋有「乙○」印鑑之汽機車各項異動登記書一紙內由監理人員蓋八十
      八年五月十三日之職章附卷足憑，新領牌照（更為ＺＦ─四○八）之日期為八
      十八年八月十九日，此有被告丁○○所提汽車新領牌照登記書一紙內合格登記
      審核章註明日期為八十八年八月十九日足證，又一般辦理營業小客車牌照繳銷
      及新領牌照，且非民眾眾多的辦件高峰期（如假日前後）需依序排隊等候辦理
      ，則從車輛檢驗到核發新領牌照大約只需二小時，此據交通部公路局高雄區監
      理所函一紙附卷足稽，是被告丁○○所稱因疏未持自訴人之國民身分證正本辦
      理新領牌照，直至八月十八日自訴人報案時，由自訴人告知在車內，始尋獲辦
      理新領牌照事宜等情亦屬一致。是被告所辯顯屬有據。
（三）自訴人於八十八年八月十八日報案時即自承係將車質押於被告所經營之當舖，
      此據證人即處理之員警甲○○於審理中證述：自訴人來警局報案時稱被告強押
      其車輛及證件，伊即通知被告丁○○到派出所，被告丁○○稱自訴人有向其借
      錢，並典當車輛，自訴人也稱只要將證件還他即可，且二人在派出所中並未有
      明顯的衝突，談得好好的，自訴人自承車子是典當。被告原不知自訴人之國民
      身分證在何處，是到了最後自訴人才說國民身分證在車上，而且被告要自訴人
      與被告一起回去找，自訴人不願意，被告是第二天才將國民身分證拿來派出所
      等語綦詳（本院八十九年九月十一日、八十九年十一月六日訊問筆錄），核與
      被告丁○○前揭供詞所述情節相符，益徵自訴人確向被告典當車輛借款，被告
      二人所辯與事實相符，應堪採憑。
（四）又當舖業者，係指以物品為質物，貸與金錢，計收利息，並約定收當期限屆滿
      ，各質物所擔保之債權未受償還時，以該質物抵充之營業，不得無質物而以債
      務人簽立本票及借據即借予現款並約定利息，此有內政部警政署函一紙附卷足
      按。本件被告於自訴人典當時，竟違反行規讓其使用典當之車輛，足致外觀上
      與單純之借貸無區別，而生是否重利犯行之疑義。惟自訴人既已於當票上簽名
      同意典當車輛，有當票一紙在卷足參，自訴人復有表示確已典當之意思，亦已
      如前述，被告雖違反一般當舖業或民法質權篇之相關規定，然讓自訴人使用車
      輛尚符契約自由原則，並非法規範所不容。從而自訴人既屬典當車輛，借款應
      負擔利息尚於當舖業之上限範圍內，事後又同意被告將車變賣，復無積極證據
      顯示自訴人之車輛或國民身分證確為被告二人強行取走，則所訴被告犯重利、
      詐欺、侵占、偽造文書、使公務員登載不實等罪皆屬無據。
    綜據上述，依前揭判例意旨，尚難認被告有為自訴人起訴所指之犯行，是本案自
    不能僅憑上開自訴人指述係出於單純借貸，即認被告係基於重利及強行取償之犯
    意而為諸多犯行，此外，本院復查無其他積極證據足認被告有被訴之犯行，是本
    案不能證明被告犯罪，爰為無罪之諭知。
據上論斷，應依刑事訴訟法第三百零一條第一項判決如主文。
中      華      民      國    八十九    年     十一     月    二十七    日
                                    臺灣高雄地方法院刑事第三庭
                                        法  官  古  振  暉
右正本證明與原本無異。
如不服本判決，應於判決送達後十日內，向本院提出上訴狀。
                                        書記官  馮  欽 鳳
中    華    民    國      八十九      年      十二      月      一      日


司法院資訊處製作；財團法人民間司法改革基金會備份。
